【裁判字號】    99,消債更,306
【裁判日期】    990728
【裁判案由】    聲請更生程序
【裁判全文】
臺灣高雄地方法院民事裁定           99年度消債更字第306號
聲  請  人  甲○○○
代  理  人  洪士宏律師
上列當事人聲請消費者債務清理事件，本院裁定如下：
    主  文
聲請駁回。
聲請費用由聲請人負擔。
    理  由
一、聲請意旨略以：聲請人即債務人前未曾依「中華民國銀行公
    會會員辦理消費金融案件無擔保債務協商機制」請求共同協
    商債務清償方案，於本件聲請更生前，經向最大債權金融機
    構即中國信託商業銀行股份有限公司（下稱中國信託銀行）
    申請前置協商不成立，而聲請人對金融機構因消費借貸所負
    之債務計達新臺幣（下同）1,671,405 元，惟聲請人每月收
    入扣除個人支出及扶養費用後並無餘款，實有不能清償債務
    之情事，而聲請人所負無擔保或無優先權之債務總額並未逾
    1,200 萬元，復未經法院裁定開始清算程序或宣告破產，爰
    依法聲請裁定准予更生等語。
二、按「為使負債務之消費者得依本條例所定程序清理其債務，
    以調整其與債權人及其他利害關係人之權利義務關係，保障
    債權人之公平受償，謀求消費者經濟生活之更生及社會經濟
    之健全發展，特制定本條例」、「債務人不能清償債務或有
    不能清償之虞者，得依本條例所定更生或清算程序，清理其
    債務」、「聲請更生或清算不合程式或不備其他要件者，法
    院應以裁定駁回之，但其情形可以補正者，法院應定期間先
    命補正」，消費者債務清理條例第1 條、第3 條、第8 條分
    別定有明文。是消費者債務清理條例之立法，其中心思想乃
    認陷於經濟上困境之消費者若任其於惡性循環之債務窘境中
    自生自滅，其將衍生嚴重之社會問題，致難以維持安定之社
    會經濟秩序，故有予之分別情形依更生或清算之程序清理其
    債務之必要，藉以妥適調整其與各相關債權人等間之權利義
    務關係，以謀求消費者經濟生活之更生機會，從而健全社會
    經濟發展。惟私法上之債之關係，係以當事人間之信賴關係
    為基礎，為社會經濟組織之重要支柱。當事人於以法律行為
    追求自己之利益之際，亦應顧及對方之利益，並考量債權債
    務在社會上之作用，本於誠實及信用之原則，行使其債權及
    履行其債務。故債務人之消費者欲以上開條例為其所負義務
    之調整者，自應本於誠信原則之本旨，僅在其不能清償債務
    或有不能清償之虞而使其陷於經濟上之困境時始得准許之，
    以避免其藉此善意之立法而惡意圖謀減免債務，致使社會陷
    於道德之危險，並因此使信用緊縮而造成社會經濟之動盪。
三、聲請人固以其對金融機構因消費借貸所負之債務計達1,671,
    405 元，於扣除自己之必要生活費用及未成年子女之扶養費
    用，已無能力還款，並提出債權人清冊、財產及收入狀況說
    明書、戶籍謄本、聲請人綜合所得稅各類所得資料清單及財
    產歸屬資料清單、前置協商不成立通知書等件為證，惟查：
  (一)聲請人主張現積欠之總債務共計1,671,405 元，並曾於民國
    99年向中國信託銀行申請前置協商，惟該行嗣於99年5 月27
    日以聲請人無法負擔任何還款方案為由，作成協商不成立之
    通知乙情，此有財團法人金融聯合徵信中心（下稱聯徵中心
    ）前置協商專用債權人清冊、當事人信用報告回覆書及前置
    協商不成立通知書1 份在卷為憑（見本院卷第14至18頁、第
    99至104 頁、第53頁），應認真實。是依前揭條文規定及說
    明，聲請人就上開債務須有不能清償債務或有不能清償之虞
    ，且此情形業使其陷於經濟上之困境時，法院始須准之進行
    更生或清算。
  (二)聲請人之戶籍地址位於高雄市，有戶籍謄本在卷可按（見本
    院卷第34頁），則其必要生活費用應參考內政部公告99年度
    高雄市每人每月最低生活費用11,309元之標準為計，而該標
    準原係由中央、直轄市主管機關參照中央主計機關所公布當
    地區最近一年平均每人消費支出60% 所定，依其基準之家庭
    收支調查報告調查表格式所示有關經常性支出之調查項目，
    其原即包括利息支出、稅捐、社會保險、食品、衣著、房租
    及水費、電費、醫療保健、交通、娛樂、教育等而已涵蓋以
    戶為單位之家庭所有需求，是除特殊情形外，自得不再考量
    聲請人之房貸等支出。
  (三)聲請人自承以家庭清潔工為生，98年12月起每月收入約為12
    ,000元，並提出幫傭證明書為證，惟聲請人97年、98年度申
    報所得各為119,800 元、97,200元，而其自98年7 月起即以
    高雄市芳療整體保養職業工會為投保單位，依21,000元之薪
    資等級投保勞工保險迄今等情，此有綜合所得稅各類所得資
    料清單、勞工保險被保險人投保資料表在卷可參（見本院卷
    第19至20頁、第68至69頁），則聲請人陳報本院之所得與申
    報所得稅者有所差距，足見其並未據實申報所得稅，而難以
    其申報所得資料認定其收入，又參以一般人係按其實際所得
    收入數額投保勞工保險為常態，以低所得投保高保額保險為
    變態之日常生活經驗法則，聲請人每月工作收入應與其勞保
    投保薪資大致相符，是本院認聲請人每月工作所得應約為21
    ,000元。另聲請人每月尚領有政府低收入戶、身心障礙補助
    金各5,000 元、7,000 元，此有高雄市旗津區區公所低收入
    戶證明書、郵局存摺影本在卷可按（見本院卷第48頁、第78
    至82頁），是其平均月收入應約為33,000元（計算式：2100
    0+5000+7000＝33000 ）。
  (四)聲請人扶養之未成年子女王○鈞、王○翎，與聲請人之戶籍
    址同，98年未申報所得，名下亦無財產，而聲請人每月領有
    高中就學1 萬元、孤苦兒童5,000 元等情，此有戶籍謄本、
    綜合所得稅各類所得資料清單、財產歸屬資料清單及存摺影
    本在卷可按（見本院卷第44至47頁、第49至52頁），則以前
    述99年度臺灣省每人每月最低生活費用為基準，並參以聲請
    人業領有前述補助應已適度減輕其扶養負擔，則聲請人扶養
    未成年子女王○鈞、王○翎之費用應各為1,309 元、4,500
    元，其逾此範圍之主張應不與列計。至聲請人雖主張需扶養
    子女王于宣云云，惟王于宣業已成年（民國78年4 月22日生
    ），有戶籍謄本在卷可查（見本院卷第35頁），則其既已成
    年，在客觀上即有一定之謀生能力，而得依自己之智識、勞
    力維持自己之生活，應不得請求聲請人扶養，是聲請人此部
    分之主張自難採信，而亦不與列計為其必要支出。
  (五)又聲請人名下有房屋1 棟，課稅現值計311,000 元，此有財
    產歸屬資料清單在卷可按（見本院卷第21頁），而聲請人每
    月收入約為33,000元已如前述，以聲請人每月收入扣除前開
    個人生活費用及扶養支出後，尚餘15,882元可供還款之用（
    計算式：00000-00000-0000-0000 ＝15882 ），而聲請人債
    務雖高達1,671,405 元，惟扣除聲請人名下財產價值，約為
    為每月還款額85倍以上，聲請人應可於8 年內清償完畢，則
    以聲請人40歲之年齡，距法定強制退休年齡尚有25餘年，復
    可累積工作經驗以增加日常收入，應可在未來相當期限內逐
    步將債務清償完畢，且債務人為償還債務，本應經歷履行期
    間較不寬裕之經濟生活，此乃債務人於負擔債務時即得預見
    ，是依誠實及信用之原則，債務人於有履行可能性時，仍應
    誠實勤勉地履行債務，於此自不得認其已有不能清償債務或
    有不能清償之虞之情事。從而聲請人聲請本院准予更生，依
    上開事證及本院調查結果，即難認有據，應予駁回。
五、依消費者債務清理條例第8 條、第15條，民事訴訟法第78條
    ，裁定如主文。
中    華    民    國    99    年    7     月    28    日
              民事第四庭    法      官  楊淑儀
上為正本係照原本作成。
如不服本裁定，應於裁定送達後10日內，以書狀向本院提出抗告
，並繳納抗告費新臺幣1,000元。
中    華    民    國    99    年    7     月    28    日
                            書  記  官  王資惠

司法院資訊處製作；財團法人民間司法改革基金會備份。
